臺灣高等法院臺南分院民事裁定　94年度抗字第217號
抗　告　人
即 承 租人　乙○○
相　對　人
即 債 權人　美商花旗銀行股份有限公司
法定代理人　鮑浩文
債　務　人　甲○○即吳寶扇
上列抗告人因相對人與債務人間聲請給付借款強制執行事件而聲
明異議，對於中華民國九十四年一月十八日臺灣臺南地方法院 (
八十九年度執字第一八一五八號）所為裁定，提起抗告，本院裁
定如下：
      主      文
抗告駁回。
抗告程序費用由抗告人負擔。
      理      由
一、抗告人於原法院聲明異議意旨略以：臺灣臺南地方法院辦理
    八十九年度執字第一八一五八號給付借款強制執行事件，就
    債務人所有坐落台南市○區○○段第二五二─四０地號土地
    ，暨其上第八二四建號之建物，即門牌號碼台南市○區○○
    路二九七號之二房屋 (以下簡稱系爭房地)予以查封拍賣，
    並於民國 (下同)九十三年三月二十九日核發執行命令，將
    抗告人所承租上開不動產之租賃權除去。惟前開房屋四樓係
    由債務人自住，而抗告人向債務人承租上述房屋一至三樓，
    租期自八十四年一月一日至一百零三年十二月三十一日止，
    有房屋租賃契約書乙紙可證，而系爭房地所設定之抵押權，
    其設定日期為八十七年十一月十九日，故抗告人有合法使用
    系爭房地之權利，且前述租賃關係亦不影響於抵押權之受償
    ，鈞院除去上開租賃權之命令，顯損及抗告人權益，應屬不
    當，爰提出聲明異議，請求撤銷該排除租賃權之執行命令，
    並駁回相對人聲請除去租賃權之聲請等語。
二、原裁定意旨略以：按不動產所有人設定抵押權後，於同一不
    動產上固得設定地上權或其他權利，但其抵押權不因此而受
    影響，民法第八百六十六條定有明文；又強制執行法第九十
    八條第二項亦規定，不動產之租賃關係發生於設定抵押權之
    後，並對抵押權有影響者，經執行法院除去者，不隨同移轉
    。而本件拍賣標的之不動產，於設定抵押權時，曾由所有權
    人即債務人甲○○（即吳寶扇）出具不動產使用切結書及房
    屋租賃契約書等影本各乙紙，載明債務人甲○○於提供系爭
    房地設定抵押權之時，係全棟出租予第三人陳偉寶，租賃期
    限自八十六年六月一日起至八十九年六月一日止等情，參以
    債權人提出原審執行卷附於貸款徵信時委託宏基不動產鑑定
    顧問股份有限公司所製作之估價報告書、房屋現況照片，顯
    示一樓確有經營陳偉寶泌尿專科診所，而其他樓層無人居住
    閒置中等情；又本院（指原法院）查封時，債權人曾陳報系
    爭房地係出租予鼎舜科技股份有限公司，另拍賣前本院囑託
    陳尚志建築師事務所鑑定，所作報告內所附照片觀之，系爭
    不動產原有之泌尿科診所招牌雖已取下，僅留有「早期篩檢
    ，早期治療」之宣傳布條，惟未懸掛新招牌，其他樓層縱有
    辦公桌等，然部分桌面並未放置物品、部分堆置雜物，臥室
    衣物及物品有裝上護套且部分打包，衡諸上情，難認系爭房
    地係抗告人及債務人有繼續使用中之情；再酌以債務人之夫
    黃新南於原法院函請台南市警察局第六分局訪查建物使用現
    況時，係表示與其妻即債務人同住於台南市○區○○○路二
    段一○一號甚久，有該分局九十二年八月八日函附原審執行
    卷可佐，此項事證即與抗告人於原審所主張系爭建物四樓係
    由債務人自住之情形有所不符；又抗告人與債務人迄今未能
    提出任何有關抗告人有自八十四年一月一日起按月繳納租金
    之證明；以上足徵聲明人（即本件抗告人）辯稱：就上開房
    地之租賃權，係自八十四年一月一日至一百零三年十二月三
    十一日止，是開始於抵押權設定之前云云，不足採取。而本
    件系爭房地經原法院民事執行處於九十二年十月二十六日實
    施公告應買並無人應買，經債權人聲請停止公告應買而另減
    價拍賣在案，有公告應買公告及債權人聲請狀在原審執行卷
    可稽，足證上開租賃關係之存在，已影響出價購買之意願，
    而足以影響債權人抵押權之受償權利，自有除去上開租賃權
    之必要。因之，依上開法條規定與說明，除去本件租賃權後
    拍賣，並駁回抗告人之聲明異議等語。
三、抗告人抗告意旨略以：(一)銀行與貸款人間之切結書係屬定型
    化格式，縱其內容載明所有權人即債務人甲○○於提供系爭
    房地設定抵押權之時，係出租予第三人陳偉寶，租賃期限自
    八十六年六月一日起至八十九年六月一日止等情，惟可信度
    仍有待商榷。(二)相對人所提出貸款徵信時之房屋現況照片，
    並未包含二樓及其他樓層之狀況，而當時二樓有客廳之家具
    、有一百多公斤重之保險櫃在主臥房內，且各樓層皆有床組
    、書櫃、衣櫃及衣物，足見有人居住。債權人就此部分僅以
    書狀陳述無人居住閒置中等語，顯非屬實。(三)相對人曾陳報
    系爭房地乃出租予鼎舜科技股份有限公司云云，然抗告人並
    無上開出租情事，且抗告人曾與友人在系爭房地經營華大科
    技股份有限公司南部癌症篩檢業務，因業務需要，須常至各
    檢驗所及診所拜訪，而常不在辦公室，然事實上有正常營業
    之情等語。
四、按不動產所有人設定抵押權後，於同一不動產上固得設定地
    上權或其他權利，但其抵押權不因此而受影響。民法第八百
    六十六條定有明文；故不動產所有人於設定抵押權後，雖得
    依民法第八百六十六條之規定，復就同一不動產與第三人設
    定權利，但如於抵押權設定後與第三人訂立租賃契約而致抵
    押物之賣得價金，或抵押權人原得收取之法定孳息，有所影
    響者，依同條之規定言之，不問其契約之成立，在抵押物扣
    押之前後，對於抵押權人亦當然不能生效；其抵押權人因屆
    期未受清償，聲請拍賣抵押物時，執行法院自可依法以無租
    賃狀態逕行強制執行（最高法院七十四年台抗字第二二七號
    判例及司法院院字第一四四六號解釋可資參照）。又強制執
    行法第九十八條第二項亦規定，不動產之租賃關係發生於設
    定抵押權之後，並對抵押權有影響者，經執行法院除去者，
    不隨同移轉；蓋因抵押權為擔保物權，抵押人於設定抵押權
    之後，法律固允許用益權（如租賃權）之存在，但如影響抵
    押權所支配之抵押物交換價值時，對於抵押權人不生效力；
    換言之，事後之用益物權如使抵押物價值減少，致拍賣所得
    之價金，有不足以清償所擔保之債權之虞時，抵押權人即得
    聲請除去該項權利，而執行法院亦得依職權為之，以抵押物
    無負擔之方式拍賣；再抵押人於抵押權設定後，與第三人訂
    立租約，則拍賣之標的物，為第三人承租占有中，法院即不
    予點交且註明於拍賣公告中，則拍定人須承擔前手與第三人
    之租賃關係，且無法現實占有使用標得之房屋土地，勢將影
    響標的購買之意願，此為眾所週知之事實；是如有此情事，
    常經多次拍賣無人應買，則拍賣之價格亦將節節降低，甚至
    因無人應買而依強制執行法第九十五條規定視為撤回該不動
    產之執行，影響抵押權人之受償權利甚大，執行法院自有依
    聲請或職權除去該租賃關係而為拍賣之必要性。
五、經查：
  (一)債務人甲○○曾於八十七年十一月十九日將系爭房地設定最
    高限額抵押權新台幣 (下同）七百二十萬元予債權人即相對
    人，作為借款之擔保，嗣他債權人即大眾商業銀行股份有限
    公司鳳山分行執原法院八十九年三月十三日所核發之八十七
    南院鵬執良字第二八三一四號債權憑證，聲請原法院以八十
    九年度執字第一八一五八號給付借款強制執行事件為強制執
    行，嗣併案債權人萬泰商業銀行股份有限公司向原法院聲請
    追加系爭房地為執行標的，乃有系爭標的之第一順位抵押權
    人美商花旗銀行股份有限公司即相對人就系爭房地參與分配
    ，此有債權憑證、債權人聲請狀及土地登記謄本附原審執行
    卷可據。而原法院民事執行處就系爭房地核定最低之拍賣價
    額總計為ㄧ千二百三十七萬元，其中坐落臺南市○區○○段
    二五二－四０地號土地 (下稱系爭土地）為八百九十萬元，
    臺南市○區○○路二九七－二號建物 (下稱系爭建物）則為
    三百四十七萬元，並於拍賣公告中載明：「查封時，據債權
    人代理人陳稱：查封之建物現出租於第三人鼎舜科技公司；
    另據債權人具狀陳稱，系爭建物目前為空屋等語，應買人應
    自行查證，拍定後按上開占有現況點交」等語，並訂於九十
    一年六月二十一日為第一次之拍賣，當日開標結果卻無人應
    買；原法院再以核定最低之拍賣價格總計為九百八十九萬六
    千元，其中系爭土地為七百一十二萬元，系爭建物則為二百
    七十七萬六千元，並於拍賣公告中變更記載為：「查封時，
    據債權人代理人陳稱：查封之建物現出租於第三人鼎舜科技
    公司；後又第三人乙○○具狀陳稱該建物之一至三樓由其承
    租，而四樓是債務人自住，租期自八十四年一月一日起至一
    百零三年十二月三十一日，租金每月七千元整，拍定後不點
    交」等語，經改訂於九十二年ㄧ月十六日進行第二次拍賣，
    惟無人應買；原法院又以核定最低之拍賣價格總計為七百九
    十一萬七千元，其中系爭土地為五百六十九萬六千元，系爭
    建物則為二百二十二萬一千元，並於拍賣公告中變更記載為
    ：「查封時，據債權人代理人陳稱：查封之建物現出租於第
    三人鼎舜科技公司；後又第三人乙○○具狀陳稱該建物之一
    至三樓由其承租，而四樓是債務人自住，租期自八十四年一
    月一日起至一百零三年十二月三十一日，租金每月七千元整
    ，而後據台南市警察局第五分局函稱亦是出租第三人乙○○
    ，拍定後不點交」等語，並訂於九十二年十月九日進行第三
    次拍賣，仍無人應買；原法院末以同樣價格以及同樣拍賣公
    告內容，經改訂於九十二年十月二十六日實施公告應買而無
    人應買。嗣原法院乃於九十三年三月二十九日為除去「債務
    人吳寶扇就系爭房地與抗告人約定之租賃權」之執行命令。
    上情亦有拍賣公告三份、應買公告乙份以及該執行命令附原
    審執行卷可參，並經本院調閱原法院八十九年度執字第一八
    一五八號給付借款強制執行事件全卷屬實。
  (二)抗告人固於原審主張其就系爭房地有租期自八十四年一月一
    日起至一百零三年十二月三十一日止之租賃權存在，且該租
    賃權係開始於抵押權設定之前等情，並據其提出租賃契約書
    影本乙紙為證。惟查本件債務人係於八十七年十一月十七日
    以系爭房地供擔保設定抵押權以擔保其向相對人之貸款，斯
    時即曾與相對人書立「該房屋立書人雙方於民國八十六年六
    月一日簽定房屋租賃契約書，租賃期限自民國八十六年六月
    一日至民國八十九年六月一日止。」等語之不動產使用切結
    書乙紙，另出具上開房屋租賃契約書載明：「系爭房地係全
    棟出租予第三人陳偉寶，租賃期限係自八十六年六月一日起
    至八十九年六月一日為止」等情，有上開不動產使用切結書
    及房屋租賃契約書等影本各乙紙在原審執行卷可憑（附於相
    對人九十一年十二月二十七日民事聲請狀）；且當時債務人
    乃系爭房地之所有權人，對於該房地是否有出租、係出租何
    人以及租期為如何等情，知之最詳，故其提出上開文書，表
    明設定抵押權當時業已將系爭房地出租予第三人陳偉寶，租
    期係自八十六年六月一日起至八十九年六月一日止之情，堪
    認屬實；再參以債權人提出原審之相對人對於上開貸款徵信
    時委託宏基不動產鑑定顧問股份有限公司所製作之估價報告
    書、房屋現況照片以觀，顯示一樓確有經營陳偉寶泌尿專科
    診所，而其他樓層無人居住閒置中等情，益徵上開切結書及
    租賃契約書所載內容，應屬實可信。職是，抗告人上開所提
    之租賃契約，核與上開切結書、租賃契約書及估價報告書等
    文書所載內容有不符之處，亦與原法院上開調查狀況有所不
    合，故抗告人以上開租賃契約書主張其租賃權發生於設定抵
    押權之前且存續迄今乙節，難遽予採取。
  (三)抗告人復抗辯稱：債權人所提出卷附於貸款徵信時委託不動
    產鑑定公司製作之估價報告書、房屋現況照片，未包含二樓
    及其他樓層狀況云云。然查相對人所提出八十七年十一月七
    日宏基不動產鑑定顧問股份有限公司之估價報告書，其中所
    附勘估標的物現況照片六幀，固僅有系爭房地之外觀暨一樓
    內部狀況，然抗告人並非當時承租人，系爭房地之二樓及其
    他樓層狀況應非抗告人所可知悉，且未提出任何證據以實其
    說，況縱使當時有人住居之情屬實，惟當時系爭房地非抗告
    人所承租，此亦與抗告人無涉，故抗告人上開所辯，實難以
    遽採。
  (四)末者，抗告人又陳稱其並未出租予鼎舜科技股份有限公司，
    故債權人所曾陳報系爭房地係出租予鼎舜科技股份有限公司
    ，並非事實，且抗告人與友人在系爭房地曾有經營華大科技
    股份有限公司，僅因業務關係而常不在辦公室云云，惟查系
    爭房地於查封當時據聲請查封之債權人即萬泰商業銀行股份
    有限公司之代理人陳報係出租於第三人鼎舜科技股份有限公
    司，此有九十年二月二日原法院民事執行處查封筆錄乙份附
    原審執行卷可稽；且依陳尚志建築師事務所於原法院查封後
    拍賣前之鑑定報告內所附照片觀之，系爭不動產原有之泌尿
    科診所招牌雖已取下，僅留有「早期篩檢，早期治療」之宣
    傳布條，惟未懸掛新招牌，其他樓層縱有辦公桌等，然部分
    桌面並未放置物品、部分堆置雜物，臥室衣物及物品有裝上
    護套且部分打包，衡諸上情，難認系爭房地係抗告人及債務
    人有繼續使用中，此有陳尚志建築師事務所九十年三月九日
    函、原法院會同鑑定函、原法院九十年五月三日執行筆錄、
    鑑定書各乙紙在原審執行卷可據；再參以債務人之夫黃新南
    於原法院函請台南市警察局第六分局訪查建物使用現況時，
    亦表示與其妻即債務人同住於台南市○區○○○路二段一○
    一號甚久，有該分局九十二年八月八日函附原審執行卷可佐
    ，此項事證即與抗告人於原審所主張系爭建物四樓係由債務
    人自住之情有所不符；又原法院業已於九十二年五月二十三
    日命抗告人與債務人陳報給付租金之相關證據，分別於九十
    二年五月二十九日、九十二年六月二日合法送達於抗告人及
    債務人，有送送證書二紙在原審執行卷可參，惟渠等迄今未
    能提出任何有關抗告人有自八十四年一月一日起按月繳納租
    金之證明；另抗告人亦未能提出所陳之華大科技股份有限公
    司相關資料，以證其詞，故抗告人之陳詞顯無可採。
  (五)從而，本件抗告人之租賃契約，自尚不能採為有利於抗告人
    等之認定，業如前述。再者，法院就強制執行事件依法亦僅
    能依形式而為審查，抗告人等若對此實體上法律關係另有爭
    執，為求保護其權利，自應另提起訴訟，以求解決，尚與本
    件無關。因之，本件抗告人就系爭房地之租賃權既成立於相
    對人所取得登記之抵押權之後，且系爭房地經原法院民事執
    行處於九十二年十月二十六日實施公告應買並無人應買，經
    債權人聲請停止公告應買而另減價拍賣在案，有公告應買公
    告及債權人聲請狀在原審執行卷可稽，足證上開租賃關係之
    存在，已影響出價購買之意願，而足以影響債權人抵押權之
    受償權利，自有除去上開租賃權之必要。
六、原法院依上開法條規定與說明，除去抗告人之租賃權後拍賣
    拍賣，並駁回抗告人之聲明異議，本院經核原裁定於法並無
    不合。抗告人猶執前詞指摘原法院裁定不當聲明應予廢棄，
    為無理由，應予駁回。
七、據上論結，本件抗告為無理由，應依強制執行法第三十條之
    一，民事訴訟法第四百九十五條之ㄧ第一項、第四百四十九
    條第一項、第九十五條、第七十八條，裁定如主文。
中　　華　　民　　國　　94　　年　　5 　　月　　31　　日
　　　　　　　　　民事第五庭　　審判長法　官　張世展
　                              　　　法　官　蘇清恭
                                  　　法　官  王浦傑
上為正本係照原本作成。
如不服本裁定，僅得於收受本裁定正本送達後10日內以適用法規
顯有錯誤為理由，向本院提出再抗告狀（須附繕本一份及繳納再
抗告裁判費新台幣1千元)，並經本院許可後始可再抗告於最高法
院。
中　　華　　民　　國　　94　　年　　6　　月　　 1 　　日
                                      書記官　廖英琇
【附記】
民事訴訟法第495條之1第2項準用同法第466條之1第1、2項規定
：
I對於第二審判決上訴，上訴人應委任律師為訴訟代理人。但上
　訴人或其法定代理人具有律師資格者，不在此限。
II上訴人之配偶、三親等內之血親、二親等內之姻親，或上訴人
　為法人、中央或地方機關時，其所屬專任人員具有律師資格並
  經法院認為適當者，亦得為第三審訴訟代理人。
                                                K
